臺灣高等法院花蓮分院民事判決　　　　　　99年度上字第48號
上　訴　人　邱定光
訴訟代理人　林漢章律師
被上訴人　　杜美蓉
當事人間請求給付借款事件，上訴人對於中華民國99年8月25日
第一審判決提起上訴，本院於100年1月13日言詞辯論終結，判決
如下：
    主  文
原判決關於命上訴人給付部分及訴訟費用之裁判除確定部分外均
廢棄。
上開廢棄部分，被上訴人在第一審之訴駁回。
第一、二審訴訟費用除確定部分外由被上訴人負擔。
    事實及理由
一、程序方面：
    按當事人於第二審不得提出新攻擊或防禦方法。但如不許其
    提出顯失公平者，則不在此限，此觀民事訴訟法第447條第
    1項第6款規定甚明。而民法上私權之行使，固應尊重當事人
    之意思，惟如權利人長期不行使權利或知他人侵害其權利而
    不加以排除，勢將造成新的事實狀態，影響原有法律秩序之
    正當維持，故法律上認權利人長期在權利上睡眠者，即不值
    得再加以保護，乃有時效制度之產生。是時效抗辯既係法律
    所賦予債務人之權利，且債權人之權利亦已非法律上所認為
    值得加以保護者，則本件上訴人即債務人雖於本院審理時始
    提出時效之抗辯，惟如不許其提出時效之抗辯，顯有失公平
    ，應認上訴人提出之時效抗辯為適法，合先敘明。
二、本件被上訴人起訴主張：上訴人與訴外人即其配偶賴好美曾
    多次向被上訴人借錢，由於賴好美稱上訴人在外積欠債務，
    復因上訴人為被上訴人之小叔，且上訴人承諾儘快清償，遂
    應允之。被上訴人由賴好美陪同分別於民國（下同）84年6
    月12日、8月3日、10月7日至臺灣中小企業銀行提領現金新
    臺幣（下同）50萬元、50萬元、100萬元，合計金額200萬元
    ，並交付予賴好美，約定清償期限為85年6月30日，賴好美
    交付上訴人所簽發面額200萬元之支票乙紙（支票號碼:GR00
    00000，下稱系爭支票）作為借款之擔保。然上訴人屆期未
    清償，經被上訴人屢次催討均置之不理，系爭支票之提示，
    之所以會超過時效，是因為當時票據法還有規定刑責，只要
    一提示，上訴人就會跳票，因而給予順延；被上訴人向上訴
    人及其配偶賴好美口頭（致電）催討過，爰依消費借貸關係
    及票據關係提起本訴。並聲明：上訴人應給付被上訴人200
    萬元，及自85年6月30日起至清償日止，按週年利率5﹪計算
    之利息（原審判決關於被上訴人上開利息請求自85年6月30
    日起至99年1月20日止之部分，為被上訴人敗訴之判決，被
    上訴人就該部分未提起第二審上訴，該部分已確定，併予敘
    明）。
三、上訴人則以：被上訴人持有之支票，係85年6月30日所簽發
    ，迄今已14年餘，其票據上之權利顯已因時效而消滅。又其
    未向被上訴人借款，被上訴人縱有提領現金之情，但未舉證
    交付上訴人收受事實。不知被上訴人自何處取得上訴人所開
    具之系爭支票。另上訴人曾向父親借錢，系爭支票應為其父
    親所持有，嗣其父親過世，被上訴人因此取得系爭支票。設
    若上訴人曾向被上訴人借款，何以被上訴人未提示兌現系爭
    支票？而於14年後始向上訴人請求該借款？被上訴人提出之
    錄音無法證明上訴人向被上訴人借款之事實，也否認被上訴
    人有向上訴人催討200萬元之事實等語以資抗辯。並上訴聲
    明：(一)原判決不利於上訴人部分廢棄。(二)上開廢棄部分，被
    上訴人在第一審之訴駁回。
四、兩造不爭執之事實：
    彰化商業銀行股份有限公司台東分行支票存款帳號：00-000
    00-0-00號，支票號碼GR0000000號，日期85年6月30日，面
    額2百萬元（即系爭支票），係上訴人所簽發。
五、兩造主要爭點：
    被上訴人請求被告清償借款，上訴人則否認之，並提出時效
    抗辯。是本院確認本件爭點厥為：(一)消費借貸關係之當事人
    是否為上訴人與被上訴人？(二)被上訴人對於上訴人之支票付
    款請求權是否罹於時效？被上訴人是否曾於時效消滅之前，
    提示過系爭支票？
六、本院之判斷：
(一)、被上訴人主張消費借貸關係乙節：
    被上訴人主張上訴人分次借款，借款總計200萬元等語，並
    提出錄音譯文為證。經查：
１、按當事人主張有利於己之事實者，就其事實有舉證之責任，
    民事訴訟法第277條前段有明文規定。又民事訴訟如係由原
    告主張權利者，應先由原告負舉證之責，若原告先不能舉證
    ，以證實自己主張之事實為真實，則被告就其抗辯事實即令
    不能舉證，或其所舉證據尚有疵累，亦應駁回原告之請求，
    此有最高法院17年上字第917號判例要旨可資參照。次按稱
    消費借貸者，謂當事人一方移轉金錢或其他代替物之所有權
    於他方，而約定他方以種類、品質、數量相同之物返還之契
    約，民法第474條第1項亦有明文。而當事人主張有金錢借貸
    關係存在，須就其發生所須具備之特別要件即金錢之交付及
    借貸意思表示互相一致負舉證之責任，若僅證明有金錢之交
    付，未證明借貸意思表示互相一致者，尚不能認為有金錢借
    貸關係存在，最高法院81年度台上字第2372號裁判要旨亦可
    參照。本件被上訴人主張與上訴人間存在消費借貸關係，則
    為上訴人所否認，自應由被上訴人就已交付借款及有消費借
    貸合意之事實負舉證責任。
２、上訴人否認錄音譯文之實質真正，惟譯文內有「咪資摸」、
    「邱陽堇」等語（見原審卷第27-31頁）。上訴人自認家人
    稱呼其為「咪資摸」，邱陽堇則為其女兒。原審當庭勘驗錄
    音光碟，證人邱定國證稱為被上訴人與賴好美之聲音，上訴
    人繼而改稱光碟聲音「有像」賴好美聲音等語。然原審當庭
    勘驗錄音光碟，聲音卻清晰可辨，上訴人既認有六成以上無
    法辨識，即表示尚有其他四成可資辨認，但上訴人卻於原審
    遲未提出譯文與光碟不一致之處，揆諸上開舉證分配原則，
    上訴人自應就其反對主張負證明之責，然上訴人空言抗辯卻
    未舉證。從而，被上訴人提出之錄音譯文堪信係被上訴人與
    賴好美之間之對話。
３、自上開譯文，賴好美陳述：「我真的沒有剩的錢可以來還
    ‧‧‧現在也真的沒辦法，還想說看能不能標個會來還‧‧
    ‧妳等我退休啦‧‧‧本來我也是寄望咪資摸（邱定光）他
    自己‧‧‧但是妳也知道他一直也沒收入‧‧‧我知道啦，
    但我要退休才有退休金，才有辦法還，因為我滿26年才有退
    休金，還有7年，還掉卡債和欠同事的47萬，1百多萬還一還
    也沒剩多少‧‧‧我退休我一定會還‧‧‧其實在那時候那
    種狀況下妳借我錢，我真的很感謝，事實不是我花掉的‧‧
    ‧」等語觀之，賴好美與上訴人雖為夫妻關係，惟譯文中，
    賴好美均以「借用人」口吻自居，此由『妳借我錢』等語甚
    明，又提及借款非全部由其花掉，更能證明賴好美為借款之
    人。另參以譯文中，被上訴人陳稱：「我也知道妳這些錢也
    是咪資摸（邱定光）去花用‧‧‧我還是希望妳一個月至少
    給我2萬或多少讓我可以至少減輕一點‧‧‧這是因為我們
    是妯娌才幫忙」等語，復以被上訴人陳稱當時陪同提款之人
    為賴好美，均足徵被上訴人係貸款予賴好美。茍賴好美非借
    款者，則在其不知有錄音之情下，直覺應立即否認自己為借
    款者，惟賴好美非但未否認，甚至自承之。衡諸常情，果被
    上訴人貸款之人為上訴人，理應直接向上訴人催討，而非向
    賴好美催討。
４、綜上各情，被上訴人係貸予賴好美，賴好美係向被上訴人借
    款，故本件消費借貸關係之當事人應非被上訴人與上訴人，
    故被上訴人主張依消費借貸關係請求上訴人給付200萬元洵
    無可採。
(二)、被上訴人主張票據法律關係乙節：
１、按票據上之權利，對匯票承兌人及本票發票人，自到期日起
    算；見票即付之本票，自發票日起算，三年間不行使，因時
    效而消滅。對支票發票人自發票日起算，一年間不行使，因
    時效而消滅。票據法第22條第1項定有明文。
２、經查：
(1)、系爭支票發票日為85年6月30日，依前開規定，被上訴人對
    發票人即上訴人之票款請求權，於1年期間（86年6月30日以
    前）不行使即因時效而消滅，然依卷附上訴人收受臺灣臺東
    地方法院核發之支付命令即99年1月21日，此有送達證書附
    卷可稽（見原審99年度司促字第97號卷）。本件被上訴人遲
    至99年1月21日始起訴請求支付票款，則上訴人抗辯被上訴
    人就系爭支票對發票人即上訴人之票款請求權，已因時效完
    成而消滅一節，應屬可採。從而，被上訴人請求上訴人依系
    爭支票票面文義負發票人責任，亦無理由，應予駁回。
(2)、被上訴人雖主張曾提示系爭支票，惟未據提出支票退票理由
    單為證，復稱曾向上訴人及其配偶賴好美口頭（致電）催討
    過，二人希望能延後提示等語，此情已據上訴人否認在卷，
    則被上訴人對於其所主張之提示等情，即應負舉證之責，惟
    被上訴人就此並未能提出具體日期，亦無任何證據資料為憑
    。因此，此部份之主張即無從採信。
(三)、綜上所述，被上訴人依消費借貸關係及票據法律關係請求「
    上訴人應給付被上訴人200萬元，及自99年1月21日起至清償
    日止，按週年利率5﹪計算之利息」，於法無據，應予駁回
    。原審（除確定部分外）為上訴人敗訴之判決，尚有未洽，
    上訴意旨指摘此部分原判決不當，求予廢棄改判，為有理由
    ，應由本院予以廢棄，改判如主文第二項所示。
七、本件事證已臻明確，兩造其餘攻擊防禦方法，經本院審酌後
    ，核與本件判決結果無影響，爰不逐一論述，附此敘明。
據上論結，本件上訴為有理由，依民事訴訟法第450條、第78條
判決如主文。
中    華    民    國   100    年    1     月    31    日
                      民事庭審判長法  官  謝志揚
                                  法  官  許仕楓
                                  法  官  李水源
正本係照原本作成。
如不服本判決，應於收受送達後20日內向本院提出上訴書狀，其
未表明上訴理由者，應於提出上訴後20日內向本院補提理由書狀
（均須按他造當事人之人數附繕本）上訴時應提出委任律師或具
有律師資格之人之委任狀；委任有律師資格者，另應附具律師資
格證書及釋明委任人與受任人有民事訴訟法第466條之1第1項但
書或第2項（詳附註）所定關係之釋明文書影本。
中    華    民    國   100    年    1     月    31    日
                                  書記官  陳有信